臺灣臺中地方法院民事判決　　　　　100年度簡上字第223號
上　訴　人　行政院農業委員會林務局東勢林區管理處
法定代理人　陳奕煌
訴訟代理人　羅淑菁律師
被上訴人　　劉康任即兆豐造林行
訴訟代理人　陳慶昌律師
上列當事人間請求給付工程款事件，上訴人對於中華民國100年6
月24日本院豐原簡易庭99年度豐簡字第420號第一審判決提起上
訴，本院於民國100年11月11日言詞辯論終結，判決如下：
    主  文
上訴駁回。
第二審訴訟費用由上訴人負擔。
    事實及理由
壹、上訴聲明：
一、上訴人方面：(一)原判決不利上訴人部分廢棄。(二)前項廢棄部
    分，被上訴人於第一審之訴駁回。
二、被上訴人方面：如主文所示。
貳、本事件經本院審理結果，認原審判決之結果，經核於法要無
    不合，應予維持（如附件）。
、上訴人雖另以下列要點，提起本件上訴：
一、本件被上訴人未依系爭工程契約書第7條(四)第1點(1)、第13條
    (一)第2點、(五)第2點約定向上訴人申請展延履約期限，自不得
    於完工後再行主張展延工期。且本件契約當事人必須因系爭
    契約第13條(五)第2點規定之不可抗力或不可歸責之事由，致
    實際上未能依約履行時，才能展延履約期限，非一有該條文
    規定事由發生，即可展延履約期限。況依證人黃琳捷於原審
    之證述，颱風當日被上訴人不僅未撤離，且好像還有施工，
    則颱風過後被上訴人是否仍因颱風影響而無法施工，尚有疑
    義。依證人羅火城於民國98年10月3日至9日間仍進入裡冷林
    道巡查，詢問現場的監工瞭解系爭工程施作情形，並製作98
    年10月3日至9日系爭工程之監工日誌，均載明被上訴人於上
    開期間仍持續施作系爭工程，98年10月初被上訴人並無因颱
    風風災致不能施作之情。依中央氣象局上谷關氣象站逐日雨
    量資料，98年10月3日至9日裡冷林道附近之降雨量與系爭工
    程監工日誌關於氣候之記載一致，如此稀少之雨量，可見98
    年10月初裡冷林道並無颱風風災，不影響被上訴人施作進度
    ，亦無可展延履約期限之情事。而證人李淑敏、黃琳捷等人
    於發佈芭瑪颱風陸上警報之際，已提醒被上訴人如遇颱風不
    可抗力事由，可提出停工申請，被上訴人卻始終未提出展延
    履約期限之申請，於98年10月3日至9日仍持續施作系爭工程
    ，並未因颱風風災致不能施作之情事。
二、至裡冷林道搶修維護工作監工日報表，記載裡冷林道的搶通
    工程在98年10月3日由43公里往回撤到38公里處，撤了5公里
    ；同年月4日再往回撤到裡冷林道7公里處，撤了31公里；同
    年月9日再由7公里處直接坐卡車至31公里處等語，惟被上訴
    人所承攬為造林工程，與林道搶修維護工作內容完全不同，
    是否停工自有不同考量，自不能以裡冷林道搶修維護工作之
    有無施工，作為本件系爭工程是否得申請展延工期之依據。
    況依裡冷林道搶修維護工作監工日報表記載：98年10月3日
    因颱風警報，由43公里往回撤到38公里處；同年月4日在35
    公里清除落石後，在33公里處直接坐卡車往回撤7公里處；
    同年月9日在7公里處落石清除後，直接坐卡車至31公里處。
    自10月3日至9日該林道搶修維護承包商只有清除35公里、7
    公里2處落石，其餘地點均無清除落石之必要，顯見芭瑪颱
    風對裡冷林道並未造成災情，不影響被上訴人之施作進度。
三、系爭工程契約書乃上訴人為系爭工程所擬定，非所有上訴人
    發包之工程均採用同一份契約，不能以系爭契約為上訴人所
    擬定，遽認系爭契約為定型化契約。且上訴人在招標時均會
    提供合約書與被上訴人審閱，被上訴人得據以決定是否投標
    ，抑或在得標後訂約前向上訴人表示意見，被上訴人自不得
    在訂立契約後又片面主張系爭契約為定型化契約，並認部分
    條款屬民法第247條之1第4款情形，應為無效。又系爭工程
    契約為私法上之承攬契約，非行政契約，有私法自治及契約
    自由原則之適用，當事人間因訂立契約而成立法律關係所衍
    生之紛爭，如已於契約內為相關之約定，除非當事人約定之
    內容違反強制或禁止規定而當然無效，可不受拘束外，當以
    該契約約定之具體內容為判斷基礎，不得捨當事人之特別約
    定而不予適用，此乃私法自治、契約自由原則之體現。又所
    謂定型化契約之條款因違反誠信原則，顯失公平而無效者，
    係以契約當事人之一方於訂約當時處於無從選擇締約對象或
    無拒絕締約餘地之情況，而簽訂顯然不利於己之約定為其要
    件。系爭工程經由公開招標，被上訴人於投標前即可洽購取
    得系爭工程之投標須知、工程採購承攬契約等文件，有充分
    機會及時間詳閱相關資料，瞭解得標後之權利義務，以決定
    是否參加投標，對於招標文件內容如有疑義，投標前亦得以
    書面請求釋疑，並無為被上訴人所不及知或無磋商變更之餘
    地可言，自無顯失公平情形，系爭工程契約並不適用民法第
    247條之1第4款無效之規定。
肆、經查：
一、被上訴人於98年10月3日至8日間，因芭瑪颱風得以展延工期
    ，並扣除之：
（一）按契約履約期間，有下列情形之一者，且確非可歸責於乙
      方（即被上訴人），而需展延履約期限者，乙方應於事故
      發生或消失後，檢具事證，儘速以書面向甲方（即上訴人
      ）申請展延履約期限。甲方得審酌其情形後，以書面同意
      延限履約期限，不計算逾期違約金。其事由未達半日者，
      以半日計；逾半日未達一日者，以一日計。(1)發生契約
      規定不可抗力之事故。逾期違約金，以日為單位，乙方如
      未依照契約規定期限開工、完工，應按逾期日數，計算逾
      期違約金。1、未按時完工：每延遲一天罰各該項總費用
      千分之四…上述1、2款乙方之延遲，如係人力不可抗拒之
      原因，得經甲方查核確實日期，准予自延遲日數內扣除計
      算。(五)甲方及乙方因下列天災或事變等不可抗力或不可
      歸責於契約當事人之事由，致未能依時履約者，得展延履
      約期限；不能履約者，得免除契約責任：…2、…颱風…
      。兩造簽立之「造林工作勞務採購契約（下稱系爭工程契
      約書）」第七條(四)第1點(1)、第十三條(一)第2點、(
      五)第2點分別定有明文。依上開契約文義可知，依第七條
      約定展延工期者，需由被上訴人提出申請，並經上訴人查
      核、准許始得展延；而第十三條約定之事由，為第七條約
      定事由外，另立之約定事項，且該文義並未如第七條約定
      須經被上訴人以書面申請展延，並經上訴人核准等記載，
      足證系爭工程期間有第十三條約定之事由，非經上訴人准
      許即得予以展延，合先敘明。
（二）另依中央氣象局上谷關氣象站逐日雨量資料，98年10月3
      日至9日裡冷林道附近之降雨量，10月3、4日無降雨、10
      月5日降雨量7.5mm、10月6日降雨量12mm、10月7、8、9日
      無降雨等情，固有上訴人於原審提出之中央氣象局逐日氣
      象資料在卷可參（見原審卷第124-125頁間），且為兩造
      所不爭執。但查證人李淑敏於原審證稱：在98年10月17日
      前裡冷林道中間有很多坍方……裡冷林道本來就屬於車子
      不能通行的情形，但還是可以徒步進入，只是要走一星期
      等語（原審卷第134頁、138頁）；證人尤丰君於原審證稱
      ：裡冷林道比較脆弱等語（見原審卷第222頁）；而於系
      爭工程進行之同時，尚有裡冷林道搶修工程之進行等事實
      ，均足以證明裡冷林道於98年10月3日係處於地質脆弱、
      多處坍方、未能全線通行之狀態，則該期間之平時處於裡
      冷林道即有危險，更何況於颱風期間。又颱風警報之發布
      ，係防範災害發生於未然，芭瑪颱風期間上訴人即已由證
      人黃琳捷通知被上訴人要撤工（見原審卷第225頁），則
      由上開說明及經驗法則判斷，被上訴人自無任令員工留於
      危險隨時發生之工地而不顯之理，是被上訴人抗辯於98年
      10月3日至8日，即芭瑪颱風期間未於現場施工，尚屬可採
      。上訴人以事後裡冷林道風速、雨量未造成災害為由，抗
      辯被上訴人不得以此不可抗力之因素主張扣除工期，不足
      採取。
（三）又上訴人於原審提出之「林務局東勢林區管理處造林承包
      作業監工日誌」其中自10月3日起至10月8日部分固記載「
      路兩旁刈草及搬離路面落石清除--工人從26K往15K刈草」
      等語，並提出GPS航跡圖為證。然查證人羅火成於原審證
      稱：「我是麗陽工作站巡守裡冷林道的巡視員。監工日誌
      上面的資料是我填寫的。…（問：是否知道98年10月3日
      發布芭瑪颱風陸上警報？當時是否有通知搶修工程的工作
      人員撤出？從10月5日到8日是否都沒有進行道路搶修工程
      ？）我知道芭瑪颱風，我有通知搶修道路的工作人員撤出
      林道，從搶修林道的施工進度表來看，10月5日到8日確實
      沒有施工，但實際上芭瑪颱風對東勢林區的影響並不大，
      伊還是依照往常的情形進去巡視。監工日誌沒辦法每天看
      每天寫，所以平均每星期進場1到3次，有些日誌上的記載
      是事後補寫的，施工人數是我問現場的監工，他跟我講的
      。」等語（見原審卷第90-91頁）。則由由證人羅火成證
      述內容可知，其所為監工日誌之記載資料，並非每天記載
      ，亦非每天進場查看，平均每星期進場1-3次，施工日數
      記載更是問現場監工所得資料，足證該監工誌之內容是否
      與事實相符，尚屬有疑。證人羅火城所為監工日誌之記載
      亦有可能因訊息來源有誤而造成與事實不符之情事。再者
      上訴人所提證人羅火城之GPS航跡紀錄，並無98年10月3日
      、4日資料（參原審卷第97-103頁），亦難證明證人羅火
      城所稱於98年10月3日至9日有到現場之事實屬實。是尚難
      據以上訴人所為之監工日誌，認定被上訴人於上開期間確
      有於現場施工之事實。
（四）綜上所述，系爭工程工地自98年10月3日至同年月8日（原
      判決誤載為9日，應予更正）確有因芭瑪颱風之不可抗力
      事由，致被上訴人因而撤工之延展履約期限之情形，依前
      揭系爭工程契約書第十三條約定條項內容，被上訴人自得
      請求自延遲日數內扣除上揭颱風之不可抗力事由發生之日
      數即6天，故原判決認定上訴人所得請求約定未按時完工
      之延遲罰金為新臺幣（下同）106,299元（計算方式：
      885,827元×0.004×30天＝106,299元，元以下四捨五入
      ），上訴人已對被上訴人罰扣127,559元部分，應再給付
      被上訴人系爭工程工程款項21,260元，是被上訴人請求上
      訴人給付工程款21,260元部分，係屬有理由，應予准許部
      分，於法並無不合，上訴人此部分之上訴無理由。
二、被上訴人得請求返還履約保證金：
（一）按當事人之一方，為確保其契約之履行，而交付他方之定
      金，依民法第249條第3款規定，除當事人另有約定外，祗
      於契約因可歸責於受定金當事人之事由，致不能履行時，
      該當事人始負加倍返還其所受定金之義務，若給付可能，
      而僅為遲延給付，即難謂有該條款之適用（最高法院71年
      台上字第2992號判例意旨參照）。次按2、未按時完工：
      每遲延一天罰各該項總費用千分之四，各項工作超過二十
      天仍未完工時，甲方（即上訴人）除得終止契約外，並沒
      收履約保證金，若有差額保證金不予發還外，甲方如有損
      失，並向乙方追賠。(三)乙方所繳納之保證金及其孳息得
      部分或全部不予發還之情形：4、因可歸責於乙方之事由
      ，致部分終止或解除契約者，依該部分所占契約金額比率
      計算之保證金；全部終止或解除契約者，全部保證金。系
      爭工程合約書第十三條 (一)2、第十一條 (三)4 分別定
      有明文。
（二）被上訴人於98年2月26日標得上訴人公開招標之「裡冷林
      道兩旁刈草工程」，約定履約期限自決標日起至100年11
      月下旬止，分3次履行刈草工作，即第1次為98年9月上旬
      至11月下旬，第2次為99年9月上旬至11月下旬，第3次為
      100年9月上旬至11月下旬；被上訴人於99年1月5日第一次
      刈草工程完工，並經上訴人驗收等情，為兩造所不爭執。
      則被上訴人就系爭刈草工程遲延20日以上之事實堪予認定
      。但查依系爭工程合約書第十三條(一)2之約定可知上訴
      人得於被上訴人「各項工作超過二十天仍未完工時」終止
      或解除部分或全部契約，由前揭說明及上開文義可知，如
      被上訴人已完工，上訴人僅得請求賠償遲延所生之損害，
      而不能終止或解除契約。查於被上訴人就系爭工程第1次
      工作完工前即98年11月下旬前，上訴人固於98年11月26日
      以勢麗字第0983602755號函通知被上訴人告進度嚴重落後
      請儘速趕工以免受罰之事，及在第1次工作遲延後即於98
      年12月31日以勢麗字第0983603032號函通知被上訴人逾期
      未完工，尚有10公里未完成兩側刈草，擬依契約第13條遲
      延履約之規定辦理，有各該函文計2件附於原審卷（見原
      審卷第47、49頁）可參。惟上訴人均未向被上訴人為終止
      系爭工程之意思表示或通知，而上訴人未於第1次工作遲
      延前以顯可預見其不能於限期內完成而其遲延可為工作完
      成後解除契約之原因或於遲延後未完工前，終止契約及沒
      收該第1次工作所占契約金額比率計算之履約保證金，其
      迄至被上訴人於99年1月5日完成第1次工作後始於99年4
      月23日以勢作字第0993230666號函（見原審卷第23頁），
      通知被上訴人終止系爭工程契約並沒收履約保證金
      186,667元，所為已與上揭說明不符，是上訴人此部分之
      主張洵屬無據。
（三）被上訴人於起訴狀陳稱系爭工程之第2、3次刈草工作業經
      上訴人另行委外施作，爰以起訴狀作為終止契約之意思表
      示等語，為上訴人所不爭執，故依系爭工程契約書第十一
      條(二)之約定及上開關於履約保證金法律性質之說明，上
      訴人應發還上揭系爭工程第2、3次工作所占契約金額比率
      計算之履約保證金計186,667元予被上訴人。是原審認定
      被上訴人請求上訴人應返還履約保證金186,667元部分，
      係屬有理由，應予准許，於法並無不合，上訴人此部分之
      上訴亦無理由。此部分事證已明，就兩造所簽立之系爭工
      程契約書是否為定型化契約已無庸審究，附此敘明。
伍、綜上所述，原審依契約之法律關係，就被上訴人之請求，判
    決上訴人一部勝訴、一部敗訴，即上訴人應給付被上訴人
    207,927萬元，及自99年8月10日起至清償日止，按年息5%
    計算之利息；並宣告兩造得分別供擔保而宣告假執行或免為
    假執行，另駁回被上訴人其餘逾此範圍之請求，經核並無違
    誤。上訴人就敗訴部分提起上訴，指摘原判決不當，求予廢
    棄改判，為無理由，上訴人之上訴，應予駁回。
陸、本件事證已臻明確，兩造其餘攻擊防禦方法及舉證，核與判
    決結果無影響，爰不逐一論述，併予敘明。
柒、據上論結，本件上訴人之上訴，為無理由，依民事訴訟法第
    436條之1第3項、第449條第1項、第454條、第78條，判決如
    主文。
中    華    民    國   100    年    11    月    25    日
                  民事第一庭  審判長法  官  劉長宜
                                    法  官  林學晴
                                    法  官  周玉蘭
上正本證明與原本無異。
不得上訴。
中    華    民    國   100    年    11    月    25    日
                                    書記官  董美惠